臺灣高雄地方法院刑事裁定　　　　　　96年度交聲字第1103號
原處分機關　交通部公路總局高雄區監理所旗山監理站
異　議　人　甲○○
上列受處分人因聲明異議案件，對於交通部公路總局高雄區監理
所旗山監理站96年10月9 日所為之處分（原處分：旗監違字第裁
85-B00000000號），聲明異議，本院裁定如下：
    主  文
異議駁回。
    理  由
一、原處分意旨略以：異議人前因於民國93年4 月13日騎乘機車
    未戴安全帽違規，未依違規通知單指定日期前到案，因而經
    警員當場舉發，並開立高雄市政府幾查局舉發違反道路交通
    管理事件通知單（下稱違規通知單），罰鍰新臺幣（下同）
    500 元。異議人未於規定日即93年8 月12日前繳納罰鍰，其
    駕駛執照乃自93年8 月28日起經吊銷，異議人竟仍於駕照吊
    銷期間之96年7 月11日下午4 時50分許，無照駕駛於高雄市
    ○○路與熱河路口，原處分機關即援引道路交通管理處罰條
    例第21條第1 項第4 款規定，裁處9,600 元罰鍰，並扣繳其
    駕照。
二、異議意旨略以：異議人甲○○雖於93年4 月13日因騎乘機車
    未戴安全帽而違規，且未依違規通知單於指定日期前到案，
    然該次違規之裁決書寄至異議人之戶籍地址由家人代收，因
    家人以為不重要而未通知異議人，因此異議人不知有此事，
    仍繼續騎乘機車，監理單位公文送達不合理，對於人民權益
    影響重大云云。
三、經查：異議人前因於93年間騎乘機車未戴安全帽違規，因未
    依違規通知單之指定日期到案，原處分機關遂於93年7 月13
    日逕行裁決，該裁決書於93年7 月16日寄送至異議人之戶籍
    地址，由其母劉林線代為收受裁決書，有高雄市政府警察局
    舉發違反道路交通管理事件通知單及旗監違字第B00000000
    號裁決書之中華民國郵件掛號郵政收件回執各1 份在卷可稽
    ，復為異議人不爭執，前開事實足以認定。異議人雖稱因其
    已不住在戶籍地，而父母年事已大，接獲該裁決書時以為並
    不重要故未通知異議人，然原處分機關對於異議人之裁決，
    性質上為行政處分，其送達之方式，除有特別之規定外，應
    依行政程序法第67條以下之規定。行政程序法第72條第1 項
    前段規定：送達，於應受送達人之住居所、事務所或營業所
    為之；同法第73條第1 項規定：於應送達處所不獲會晤應受
    送達人時，得將文書付與有辨別事理能力之同居人、受僱人
    或應送達處所之接收郵件人員。異議人如確未居住於戶籍地
    ，本可依規定辦理通訊地址之變更，異議人既未予變更，則
    依前開規定，原處分機關將該裁決書寄至異議人設籍之住所
    地，並將該裁決書付與有辨別事理能力之異議人之母親，程
    序上並無違誤，且亦難謂行政機關之公文送達有何疏失或不
    合理之處，合先敘明。
四、前開異議人於93年間違規之裁決書既已合法送達，則該裁決
    書之內容，對異議人即生效力。該裁決書載明：裁處異議人
    500 元罰鍰，限於93年8 月12日前繳納，上開罰鍰逾期不繳
    納之處分：（一）自93年8 月13日起易處吊扣駕駛執照1 個
    月，並限於93年8 月27日前繳送；（二）93年8 月27日前未
    繳送駕駛執照者，自93年8 月28日起易處吊銷，並逕行註銷
    駕駛執照；（三）駕駛執照吊（註）銷後，自93年8 月28日
    起一年內不得重新考領駕駛執照，此有一次裁決書查詢報表
    在卷可稽（本院卷第10頁）。此種透過一次合法送達告知受
    處分人之義務，並預告受處分人違反後將受何種行政處分，
    附條件對於受處分人產生後續之3 個行政處分效力之方式，
    即所謂「一次裁罰」。查國家為達成行政目的，除需考量手
    段與目的間是否合乎比例原則，並加強對於人民之權利保障
    外，亦應考量行政成本及效率。監理機關自89年7 月1 日起
    採用「一次裁罰作業」，亦在使行政行為於符合明確性原則
    之下，節省分次做成行政處分、分次送達之成本，即當汽車
    、機車及駕駛人被舉發違反道路交通管理事件後，如車主或
    駕駛未在應到案期限內自動繳納罰鍰或到案聽候裁決，處罰
    機關乃於1 個月內依違反道路交通管理事件統一裁罰標準表
    逕行裁決。如有有效牌照或駕照可資易處者，將分階段處罰
    之內容（罰鍰、吊扣、吊銷及逕行註銷）及履行期限，於裁
    決書中一次敘明並送達受處分人；如無有效牌照、駕照可資
    易處處罰者，則就原處分或裁定確定之罰鍰加倍處分並訂定
    應繳納之期限，仍無故不繳納者，將移送法院強制執行並註
    明各履行期限於裁決書送達受處分人，以簡化交通違規之裁
    決程序，該「一次裁決作業程序」依道路交通管理處罰條例
    第65條第1 項第3 款之規定，於受處分人罰鍰不繳納時，按
    其罰鍰數額，易處吊扣汽車牌照或駕駛執照；如再不依期限
    繳送汽車牌照或駕駛執照供吊扣，則吊銷汽車牌照或駕駛執
    照，上開經處分罰鍰，而行為人不繳納罰鍰後之「易處吊扣
    」、不依期限繳照供吊扣則「吊銷汽車牌照或駕駛執照」，
    均係法律明定之「罰鍰不繳」之當然法律效果，不待原處分
    機關另行作成「易處吊扣、吊銷」之行政處分或通知，原處
    分機關亦無裁量是否易處吊扣、吊銷汽車牌照或駕駛執照之
    權限，至多僅可依法訂定其吊扣期間及繳交汽車牌照或駕駛
    執照期限；而法條既明定罰鍰不繳即有易處吊扣、吊銷之後
    續法律效果，行為人即無因易處吊扣、吊銷而遭受額外不可
    測之行政行為侵害之虞，是原處分機關縱未另外做成行政處
    分，而另行通知受處人其原有之駕駛執照遭易處吊扣、吊銷
    等等，該一次之裁決，作成4 個行政處分而送達，該行政處
    分之作成及送達均無瑕疵，難謂有何不法可言。
五、末查異議人前因騎乘機車未戴安全帽而遭處罰鍰500 元，係
    經高雄市政府警察局三民第一分局十全路派出所警員當場攔
    停並製單舉發，並經異議人簽收該違規通知單，此有高雄市
    政府警察局高市警交字第B00000000 號舉發違反道路交通管
    理事件通知單影本在卷足憑，是異議人對於其違規遭舉發之
    事，更無由以未收受裁決書等語推諉不知。而異議人既然明
    知其已遭開單舉發，仍未依該違規通知單上之說明繳納罰鍰
    或到案聽候裁決，而不為任何處置，以異議人為一領有駕駛
    執照、對於交通規則應有基本瞭解之成年人，以此種消極方
    式處理，事後方指責行政機關處置不當，要無可採。綜上所
    述，異議人之重型機車駕照經依道路交通管理處罰條例第65
    條第1 款註銷，於法並無不合；異議人於96年7 月11日之駕
    照吊銷期間無照駕駛，原處分機關乃依道路交通管理處罰條
    例第21條第1 項第4 款裁處異議人9,600 元之罰鍰，亦無何
    瑕疵可言，異議人之異議無理由，應予駁回。
二、據上論斷，應依道路交通案件處理法第19條，裁定如主文
    。
中　　華　　民　　國　　96　　年　　12　　月　　13　　日
                  交通法庭    法　官  蔡書瑜
以上正本證明與原本無異。
如不服本裁定，應於收受送達後5 日內向本院提出抗告狀。
中　　華　　民　　國　　96　　年　　12　　月　　17　　日
　　　　　　　　　　　　　　　書記官  邱靜銘
